臺灣高等法院民事判決
110年度重上更一字第153號
上   訴   人  王芝蘭  
訴 訟代理 人  劉錦隆律師
被  上訴  人  黃捷信  

訴 訟代理 人  黃俊強律師
被  上訴  人  林素媒  
兼訴訟代理人  陳志文  
被  上訴  人  邱銘川  


上列當事人間請求出讓區分所有房地事件，上訴人對於中華民國
106年10月17日臺灣新北地方法院106年度重訴字第264號第一審
判決提起上訴，經最高法院第一次發回更審，本院於111年8月31
日言詞辯論終結，判決如下：
    主      文
上訴駁回。
第二審及發回前第三審訴訟費用由上訴人負擔。
    事實及理由
壹、程序方面：
一、被上訴人邱銘川未於言詞辯論期日到場，核無民事訴訟法第
    386條所列各款情形，上訴人聲請一造辯論判決，核無不合
    ，應予准許。
二、按聲請法院為裁判，須具有解決紛爭之實益，則依事實審言
    詞辯論終結時之狀態，當事人原請求法院裁判之目的，若尚
    未實現，其訴即仍有權利保護必要，得再請求法院裁判。經
    查上訴人於原審提起本訴，請求不同意重建之被上訴人出讓
    如附表所示不動產（下稱系爭不動產）所有權，經原審為上
    訴人敗訴之判決，上訴人提起上訴。被上訴人黃捷信雖於本
    院表明願以權利變換方式參與本件都市更新，惟以權利變換
    方式參與都市更新所獲得獎勵，比合建方式參與都市更新所
    獲獎勵為少，為兩造所不爭執，則上訴人對黃捷信之上訴，
    仍有權利保護必要。從而黃捷信辯稱：本件上訴人對伊之上
    訴，並無權利保護必要云云，即屬無據。
貳、實體方面：
一、上訴人主張：兩造為坐落新北市○○區○○段000地號土地（下
    稱系爭土地）上之門牌號碼新北市○○區○○路000號至135號、
    同路123巷2號、4號建築物（下稱系爭公寓）之區分所有權
    人。系爭公寓於民國104年4月21日經台灣省土木技師公會（
    下稱土木技師公會）鑑定認定為高氯離子鋼筋混凝土建物（
    俗稱海砂屋）。伊為系爭公寓之管理負責人，經區分所有權
    人依法推選為召集人，於104年11月21日召集區分所有權人
    會議，決議拆除重建系爭公寓（下稱104年決議）。惟被上
    訴人邱銘川與訴外人吳樹邦經合法通知，未出席該會議，黃
    捷信雖出席該會議但不同意拆除重建。吳樹邦於105年3月21
    日將其所有房地出賣予被上訴人林素媒、陳志文，並於105
    年4月15日移轉所有權登記。嗣系爭公寓區分所有權人再於1
    07年1月7日區分所有權人會議決議拆除重建系爭公寓，並委
    由鐵冠建設股份有限公司（下稱鐵冠公司）依都市更新方式
    改建（下稱107年決議），惟被上訴人仍不同意重建。爰依
    公寓大廈管理條例第14條第1項規定，求為命被上訴人出讓
    系爭不動產所有權之判決（原判決駁回上訴人之訴。上訴人
    提起上訴，本院前審改判被上訴人應出讓系爭不動產所有權
    。被上訴人提起上訴，經最高法院發回更審。未繫屬本院者
    ，不予贅述。）並上訴聲明：㈠原判決廢棄。㈡被上訴人應將
    系爭不動產所有權出讓。
二、黃捷信則以：伊同意以權利變換方式進行重建。上訴人迄今
    未明確說明系爭公寓之重建方案、條件，縱獲勝訴判決亦難
    以執行等語，資為抗辯。並答辯聲明：上訴駁回。
三、邱銘川則以：伊不同意合建，且未參加系爭公寓104年及107
    年之區分所有權人會議等語，資為抗辯。並答辯聲明：上訴
    駁回。
四、林素媒、陳志文則以：伊同意都市更新，但合建條件尚需與
    建商再行協議等語，資為抗辯。並答辯聲明：上訴駁回。
五、兩造不爭執事項（見本院卷第93頁）：
　　兩造為系爭公寓之共有人，系爭公寓經鑑定為高氯離子鋼筋
    混凝土建物，並經新北市政府工務局函准備查在案。
六、兩造爭執要點為：㈠系爭公寓有無公寓大廈管理條例第13條
    第2款規定所示重建事由？㈡107年決議是否合法？茲就兩造
    之爭點及本院之判斷，分述如下：
  ㈠系爭公寓有無公寓大廈管理條例第13條第2款規定所示重建事
     由？
　⒈按公寓大廈管理條例第13條第2款規定：「公寓大廈之重建，
    應經全體區分所有權人及基地所有權人、地上權人或典權人
    之同意。但有下列情形之一者，不在此限：……二、嚴重毀損
    、傾頹或朽壞，有危害公共安全之虞者。」。經查系爭公寓
    經土木技師公會於104年4月21日鑑定結果，認為其混凝土裂
    損、剝落及鋼筋鏽蝕外露情形嚴重，研判應為混凝土中氯離
    子含量過高，及長期水氣侵入所致，結構存在耐久性之疑慮
    。系爭公寓之樓層平均水溶性氯離子含量大於0.60
　　kg/m3之樓層數，與總樓層數之比值為100%。系爭公寓之樓
    層中性化深度大於2.0公分之樓層數，與總樓層數之比值為
　　100%。故土木技師公會依新北市政府高氯離子鋼筋混凝土建
    築物處理及鑑定實施要點第8條第4項規定：「有關高氯離子
    建築物經鑑定符合下列情形者，得判定為拆除重建：混凝土
    水溶性氯離子含量平均值0.6kg/m3以上，中性化深度檢測樓
    層平均值2公分以上之樓層比3/4以上者」，建議系爭公寓拆
    除重建（見原審調解卷第31至52頁），並有現場照片影本可
    稽（見原審卷第62至92頁）。則據此足證系爭公寓因混凝土
    水溶性氯離子含量已達新北市政府高氯離子鋼筋混凝土建築
    物處理及鑑定實施要點所定標準，經鑑定認為應予拆除重建
    ，無從以其他修補方式加強結構，故系爭公寓因嚴重毀損、
    傾頹或朽壞，有危害公共安全之虞，具有公寓大廈公寓大廈
    管理條例第13條第2款規定之法定重建事由。是上訴人此部
    分主張，應屬有據。
　⒉被上訴人雖辯稱：系爭公寓僅經鑑定為海砂屋，並經建議應
    重建，但並無立即倒塌危險，且未經主管機關命令限期拆除
    ，故並無公寓大廈管理條例第13條第2款規定之法定重建事
    由云云。經查土木技師公會於107年11月15日表示，系爭公
    寓雖未經判定有立即危害公共安全之慮，惟業經鑑定屬於高
    氯離子混凝土建築物，為顧及整體社區使用之結構安全性，
    且恐有危害公共安全之慮，故建議拆除重建（見本院前審卷
    第329頁）。且新北市政府工務局於107年12月27日表示，基
    於行政與技術分立原則，建築物安全與否，仍應由專業技術
    人員判斷之（見本院前審卷第379頁）。則據此足證系爭公
    寓為海砂屋，因嚴重毀損、傾頹或朽壞，確有危害公共安全
    之虞，具有公寓大廈管理條例第13條第2款所定法定重建事
    由。次查上訴人與其他區分所有權人持土木技師公會鑑定報
    告向新北市政府工務局申請核備獲准備查（見原審調解卷第
    53至54頁），足證新北市政府工務局已知悉系爭公寓業經區
    分所有權人申請鑑定為應予拆除重建，該局自無再命令區分
    所有權人限期拆除重建之必要，故不能以系爭公寓未經主管
    機關依建築法第81條規定命令限期拆除重建，即認未達有危
    害公共安全之虞。是被上訴人所辯，固不足採（但系爭107
    年決議並不合法，詳如後述）。
  ㈡系爭107年決議是否合法？
　⒈按公寓大廈管理條例第29條第6項前段規定：「公寓大廈未組
    成管理委員會且未推選管理負責人時，以第25條區分所有權
    人互推之召集人或申請指定之臨時召集人為管理負責人。」
    。經查系爭公寓區分所有權人並無組成管理委員會，嗣依公
    寓大廈管理條例第25條規定，於104年5月16日推舉上訴人為
    區分所有權人會議之召集人（見本院前審卷第223至
　　234頁），復於106年12月15日再推舉上訴人為召集人（見本
    院前審卷第235至249頁），則據此足證上訴人業經系爭公寓
    之區分所有權人互推為召集人，並依上開規定為管理負責人
    ，得依法召集系爭公寓區分權人會議及提起本件訴訟。
  ⒉次按公寓大廈有嚴重毀損、傾頹或朽壞，有危害公共安全之
    虞者，經區分所有權人會議決議重建時，區分所有權人不同
    意決議又不出讓區分所有權或同意後不依決議履行其義務者
    ，管理負責人或管理委員會得訴請法院命區分所有權人出讓
    其區分所有權及其基地所有權應有部分。區分所有權人會議
    之決議，除規約另有規定外，應有區分所有權人2/3以上及
    其區分所有權比例合計2/3以上出席，以出席人數3/4以上及
    其區分所有權比例占出席人數區分所有權3/4以上之同意行
    之。區分所有權人因故無法出席區分所有權人會議時，得以
    書面委託配偶、有行為能力之直系血親、其他區分所有權人
    或承租人代理出席。公寓大廈管理條例第14條第1項、第
　　31條、第27條第3項前段分別定有明文。經查：
　⑴系爭公寓之區分所有權人於104年11月共計24人（見原審卷第
    150至228頁），上訴人於104年11月24日召集區分所有權人
    會議，出席人數共計20戶，訴外人李金福、黃秋霞委託上訴
    人出席，訴外人賴素珍委託賴素玲出席，是該次區分權人會
    議已達區分所有權人2/3以上之出席。系爭公寓建物總面積
    為3,519平方公尺，出席會議之區分所有權人所有建物總面
    積為2,354.65平方公尺（見原審卷第150至228頁），占總建
    物面積67%（小數點以下四捨五入），已達區分所有權比例2
    /3以上之出席，且出席者均同意拆除重建系爭公寓（見原審
    調解卷第71至72頁、原審卷第60、150至228頁），固與公寓
    大廈管理條例第31條規定相符。
　⑵上訴人於107年1月7日再召集系爭公寓區分所有權人會議，當
    時之區分所有權人共25人，17人（含委託6人）出席會議，
    出席比例達68%，區分所有權比例達71.23%，出席人數及區
    分所有權比例已達2/3以上，符合法定開議人數，經提案討
    論是否同意拆除重建並由鐵冠公司擔任實施者以都市更新方
    式進行改建，投票重新計數出席人數為19人（含委託6人）
    ，出席簽到人數比例達76%、區分所有權比例達
　　77.26%，投票贊成之人數為17人，比例達89.47%，區分所有
    權坪數比例達90.29%，已逾出席人數、區分所有權比例
　　3/4，故決議拆除重建系爭公寓，並由訴外人鐵冠公司擔任
    實施者，以都市更新方式進行改建（見本院前審卷第117、
　　118頁），固與公寓大廈管理條例第31條規定相符。
　⒊惟按公寓大廈區分所有權人會議決議重建公寓大廈時，重建
    決議之核心必須包括重建決定與重建方案，且重建方案必須
    具體明確而有實施重建之可能，並於區分所有權人會議提案
    ，賦予區分所有權人討論、溝通之機會，再經決議，始與公
    寓大廈管理條例第13條第2款、第14條第1項、第31條規定相
    符。經查107年決議文僅為：「本案表決通過，同意拆除重
    建並由鐵冠建設擔任實施者以都市更新方式進行改建」（見
    本院前審卷第118頁），並無表明究竟為重建或改建；於討
    論事項說明雖稱：「都市更新改建方式有協議合建及權利變
    換二種方式」（見本院前審卷第117頁），亦無特定其都市
    更新改建方式究竟為協議合建或權利變換，且上訴人並無提
    出具體重建方案以供區分所有權人討論並決議，則依其全部
    文字所示，顯然並不符合重建方案應具備之內容。至於鐵冠
    公司雖於104年2月7日、104年2月15日、106年5月13日、110
    年1月9日、111年3月5日舉辦說明會說明重建方案，並於107
    年1月7日、108年6月15日區分所有權人會議說明重建方案，
    固據上訴人提出106年5月13日、110年1月9日、111年3月5日
    說明會簽到簿影本為憑（見本院卷第171至185頁）。惟據此
    僅足以證明鐵冠公司曾為若干說明，但仍不足以證明或可於
    事後補正107年決議已具備重建方案應有之內容，並不足以
    為有利於上訴人之認定，自已違反上開法律規定之要件，且
    違反憲法第15條保障人民財產權及第10條保障人民居住自由
    權之意旨。上訴人無從執107年決議，依公寓大廈管理條例
    第14條第1項規定，訴請被上訴人出讓系爭不動產。
　⒋又按都市更新條例第44條第1項規定：「以協議合建方式實施
    都市更新事業，未能依前條第1項取得全體土地及合法建築
    物所有權人同意者，得經更新單元範圍內私有土地總面積及
    私有合法建築物總樓地板面積均超過4/5之同意，就達成合
    建協議部分，以協議合建方式實施之。對於不願參與協議合
    建之土地及合法建築物，以權利變換方式實施之。」。則據
    此足見都市更新實施者依法得以部分協議合建、部分權利變
    換之方式併行處理。經查：
　⑴鐵冠公司曾於109年1月13日撤回先前都市更新事業計畫審議
    之申請（見最高法院卷第167至168頁），復於109年12月28
    日向系爭公寓區分所有權人寄發「【林口佳林段】都市更新
    改建進度通知單」載明：「一、本案前尚有未同意戶，經本
    公司經新北市政府建議擬採部分協議合建部分權利變換方式
    重新送審都市更新計畫。二、計畫內中之分配方式原已簽訂
    契約之住戶條件內容不變，未同意戶則採用權利變換原則辦
    理分配。其權利變換內容由市府推薦之鑑估單位依現況海砂
    屋之價值換算後換取新建物之價值，其估算比例由新北市政
    府推薦之三家估算公司計算核定之。」（見本院卷第59頁）
    。是據此足證鐵冠公司已依都市更新條例第44條第1項規定
    ，按新北市政府之建議，就系爭公寓之重建採行部分協議合
    建、部分權利變換之方式，重新送審都市更新計畫。則上訴
    人主張：都更只有二種方式，一為合建都更，二為權利變換
    ，無法併行云云，即屬無據。
　⑵鐵冠公司固於111年3月5日就系爭土地都市更新事業計畫及權
    利變換計畫案召開公聽會，公布共同負擔費用文件、1、2層
    平面圖、房屋價值表、土地所有權人及權利變換關係人應分
    配之權利價值表、都市更新權利變換計畫案權利變換意願調
    查表（見本院卷第149至153、195頁）。惟鐵冠公司並未公
    布關於共同負擔費用之各細項評估依據，且黃捷信不同意該
    公司擬具之都市更新合建契約書所載建物面積分配比例（見
    本院卷第197至198頁），故不同意合建，而選擇權利變換方
    式重建系爭公寓。陳志文、林素媒則因對房屋平面圖有意見
    ，因此尚未決定採取合建或權利變換方式重建（見本院卷第
    204頁），邱銘川則不同意都市更新（見本院卷第95頁）。
    然上訴人又主張：因為黃捷信選擇權利變換，因此鐵冠公司
    已將全案改為權利變換方式實施都市更新，並且已向新北市
    政府都市更新審議委員會送件申請都市更新，故陳志文只能
    以變換權利方式參與都更，如有其他共有人所選擇之房型與
    陳志文相同，則依法應以抽籤決定，無從由陳志文指定所受
    分配之房型，因此陳志文已經無從選擇以合建方式參與重建
    等語（見本院卷第204頁）。惟107年決議既未具備重建方案
    應有之內容，已如前述，尚難徒憑鐵冠公司於107年決議後
    已提出都市更新事業計畫並送請審議等情，遽認107年決議
    之效力可因此於事後補正。
　⑶上訴人雖主張：本案若經判決上訴人勝訴確定後，上訴人另
    向地方法院民事執行處聲請強制執行並拍賣系爭不動產，於
    拍賣公告註明應買人應接受全部重建條件云云（見本院卷第
    160頁）。經查107年決議內容欠缺具體特定重建方案，已如
    前述，自無從命被上訴人出讓系爭不動產，遑論公寓大廈公
    寓大廈管理條例第14條第1項規定出讓之執行程序是否依不
    動產拍賣程序辦理，仍有爭執（見本院暨所屬法院90年法律
    座談會民事執行類提案第21號），且同條第2項亦已規定：
    「前項之受讓人視為同意重建」。故上訴人之主張，應屬無
    據。
七、綜上所述，上訴人依公寓大廈管理條例第14條第1項規定，
    求為命被上訴人出讓系爭不動產所有權，並非正當，不應准
    許。原審為上訴人敗訴之判決，理由雖有不同，結論並無二
    致。上訴論旨指摘原判決不當，求予廢棄改判，為無理由，
    應駁回其上訴。
八、本件事證已臻明確，兩造其餘之攻擊或防禦方法及所用之證
    據，經本院斟酌後，認為均不足以影響本判決之結果，爰不
    逐一論列，附此敘明。
九、據上論結，本件上訴為無理由，依民事訴訟法第385條第1項
    前段、第463條、第449條第2項、第78條，判決如主文。　
中　　華　　民　　國　　111 　年　　9 　　月　　21　　日
                  民事第二庭    
                      審判長法  官  陳容正
                            法  官  劉素如
                            法  官  邱  琦
正本係照原本作成。
如不服本判決，應於收受送達後20日內向本院提出上訴書狀，其
未表明上訴理由者，應於提出上訴後20日內向本院補提理由書狀
（均須按他造當事人之人數附繕本）上訴時應提出委任律師或具
有律師資格之人之委任狀；委任有律師資格者，另應附具律師資
格證書及釋明委任人與受任人有民事訴訟法第466 條之1第1項但
書或第2項所定關係之釋明文書影本。
中　　華　　民　　國　　111 　年　　9 　　月　　21　　日
　　　　　　　　　　　　　
　　　　　　　　　　　　　  書記官  廖月女


附表：
被上訴人 應出讓之土地標示  應出讓之建物標示   地號 應有部分 建號(門牌號碼) 應有部分 黃捷信 新北市○○區○○段000地號 162/2634 新北市○○區○○段0000○0000○號 新北市○○區○○路000號1、2 樓 全部 林素媒 陳志文     同上  39/1317 新北市○○區○○段0000○號 新北市○○區○○路000號 全部 邱銘川     同上  77/2634 新北市○○區○○段0000○號 新北市○○區○○路000巷0號 全部